臺灣士林地方法院刑事判決　　　　　　　94年度易緝字第16號
公　訴　人　臺灣士林地方法院檢察署檢察官
被　　　告　丁○○
上列被告因詐欺等案件，經檢察官提起公訴（93年度偵字第714
號），本院判決如下：
    主  文
丁○○連續行使偽造私文書，足以生損害於他人，處有期徒刑陸
月，如易科罰金以參佰元折算壹日。
    事  實
一、丁○○自民國91年8 月10日起，在臺北市士林區○○○路10
    9 巷81號2 樓住處，自任會首，召集民間互助會，每會會款
    新臺幣（下同）3 萬元，互助會第1 期由會首丁○○向全體
    會員收取全額會款，其餘各期採內標型之方式，即會員於標
    單上填載姓名及標息金額參與投標，由所填標息金額最高者
    得標，活會會員以會款3 萬元扣除當次標息金額後繳付會款
    ，死會會員則繳付全部會款金額之方式開標。詎丁○○於死
    會會員王色嬌標得會款後拒不續繳會款，因週轉不靈，竟基
    於意圖為自己不法所有及行使偽造準私文書之概括犯意，明
    知未徵得壬○○、乙○○、癸○○之同意，仍利用擔任互助
    會會首且會員間多不熟識之便，於附表所示投標日期，在上
    揭處所，連續4 次在空白投標紙張上，分別偽造如附表所示
    上開被冒標會員之署押各1 枚及標息金額，表示其等欲以附
    表所示標息標取會款之意思，持以參加屆期會員出席參加之
    投標並得標，以此方式連續4 次行使上開偽造之標單準文書
    ，分別足生損害於壬○○、乙○○、癸○○，並使各該次開
    標時仍屬活會之被冒標會員及其他活會會員，陷於錯誤，誤
    以上述會員已分別按其標息得標，而於扣除標息後交付各該
    次會款予丁○○（各次冒標之時間、標息金額及所詐得款項
    均如附表所載。又各該次被冒標之會員實際上並未投標及得
    標，開標後仍以3 萬元扣除該次標息後繳納會款予丁○○，
    是計算丁○○詐得之款項時，亦應予計入）。嗣於92年7 月
    間，會員戊○○發現丁○○財務狀況有異，經與多位會員連
    絡，並核對互助會單發覺有會員之活會遭列為死會，經電詢
    丁○○，始得知上情。
二、案經癸○○、戊○○、辛○○、壬○○、庚○○、丙○○、
    乙○○、甲○○、己○○等9 人訴請臺灣士林地方法院檢察
    署檢察官偵查起訴。
    理  由
一、上揭附表所示時、地被告丁○○連續4 次分別以會員壬○○
    、乙○○、癸○○名義標得互助會之事實，固為被告丁○○
    於本院審理中坦承不諱（參見本院易緝卷第137 至139 頁）
    ，惟其矢口否認有未經該等會員同意而冒標及詐欺之犯行，
    辯稱：係該等會員同意伊標的，並將標得之會款借予伊使用
    云云。然查：上開時、地，被告丁○○未經會員壬○○、乙○○、癸○○同意，而以其等名義標得互助會款使用之事實
    ，業為證人壬○○、乙○○、癸○○於本院審理中結證明確
    （參見本院卷第92至93頁、第122 頁、第126 至129 頁），
    並經證人戊○○於本院審理中結證被告確實於審判外自白有
    冒標之犯行（參見本院卷第135 頁），且有證人戊○○提出
    被告丁○○親自書寫之互助會單1 紙及被告坦承親筆書立坦
    承冒標之切結書影本各1 紙附卷（參見偵查卷第20、21頁）
    可稽，足認被告於審判外有自白冒標之犯罪事實，且其上開
    犯罪事實之自白與事實相符，應可採信，則其於本院審理中
    所為上開辯稱，顯係卸責之詞，尚難採信。從而，本件事證
    明確，被之犯行堪以認定。
二、按互助會之標單上記載會員之投標金額及投標人姓名代號，
    依習慣其標單上之文字、符號，足以表示某會員願出利息投
    標之一定用意之證明，依刑法第220條第1項規定，應以私文
    書論。被告以前述會員名義，在標單上書寫其姓名代號及所
    出利息，表示各該會員願以所書利息金額標取會款之意，並
    持以行使，向其餘活會會員詐取會款，核其所為，係犯刑法
    第216條、第220條第1項、第210條之行使偽造準私文書罪，
    及同法第339條第1項之詐欺取財罪。被告偽造標單後復持以
    行使投標，其偽造署押係偽造準私文書之部分行為，偽造準
    私文書之低度行為為行使之高度行為所吸收，均不另論罪。
    被告先後四次行使偽造準私文書及詐欺取財之犯行，各係時
    間緊接，觸犯構成要件相同之罪名，顯係分別基於概括之犯
    意反覆為之，均為連續犯，應依刑法第56條規定各以一罪論
    ，並均加重其刑。被告各次冒標之詐欺行為，係以一詐欺行
    為，同時向各該次開標時之活會會員詐取財物，觸犯多次詐
    欺取財罪，為同種想像競合犯，應從一詐欺取財罪處斷。而
    被告所犯上開行使偽造準私文書罪與詐欺取財罪間，有方法
    結果之牽連犯關係，應依刑法第55條規定，從一重之行使偽
    造準私文書罪處斷。爰審酌被告犯罪之動機、目的、手段，
    及其利用擔任會首之便冒標他人所跟之會，藉此詐得會款逾
    140 萬餘元，惟於事發後與會員達成和解處理方案，簽立切
    結書、本票，惟因遭地下錢莊之追債逃往大陸，目前已有正
    常工作收入可供償債等情狀，量處如主文所示之刑，並諭知
    易科罰金之折算標準。
三、至被告所偽造之標單，未經扣案，且被告供承其遷居大陸迄
    今無法提出，而自被告冒標之時間距今已達2 年多，衡諸一
    般民間習慣，標會後之標單多因無留存必要而予丟棄，是上
    揭標單及其上偽造之署押，應認均已丟棄滅失而不復存在，
    自無從再併予宣告沒收，附此敘明。
四、公訴意旨另略以：被告丁○○除4 次冒用上開會員之名義標
    得會款外，尚冒標6 次會員之會款，因認被告尚有刑法行使
    偽造準私文書及詐欺取財罪嫌云云。然查，被告丁○○堅詞
    否認尚有標取上述本院認定被告冒標會員以外會員之會款，
    而告訴人戊○○、己○○雖陳稱被告丁○○有冒標其2 人之
    活會，並舉出會員壬○○及乙○○之互助會單影本2 紙為據
    （參見本院卷第142 至143 頁），惟該2 紙互助會單上1 張
    記載戊○○為活會、己○○為死會，1 張則記載戊○○為死
    會，己○○為活會，並不相符，而告訴人戊○○提出其持有
    為被告丁○○肯認為其親書之互助會單則記載戊○○及己○○均為活會（參見偵查卷第21頁），被告丁○○對於告訴人
    戊○○所持有之該互助會單之內容坦承為真實，僅辯稱其標
    取乙○○及癸○○名義會款之內容並未記載於該互助會單之
    上。則尚難僅憑上開內容不符之互助會單及告訴人戊○○及
    己○○依該內容不符之互助會單所為之片面指訴，即遽認被
    告丁○○有冒標戊○○及己○○之會款。此外，復查無其他
    積極證據足資證明被告丁○○有冒標上述本院認定被告冒標
    會員以外會員會款之事實，此部分自屬犯罪不能證明，惟公
    訴人認此部分與上述本院認定有罪之部分有連續犯之裁判上
    一罪關係，爰不另為無罪之諭知。
據上論斷，應依刑事訴訟法第299 條第1 項前段，刑法第56條、
第216 條、第210 條、第220 條第1 項、第339 條第1 項、第55
條，罰金罰鍰提高標準條例第1 條前段、第2 條，判決如主文。
本案經檢察官候千姬到庭執行職務。
中　　華　　民　　國　　94　　年　　8 　　月　　17　　日
　　　　　　　　　刑事第一庭審判長法　官  雷雯華
　　　　　　　　　　　　　　　　　法  官  江翠萍
　　　　　　　 　 　　　　　　　  法　官  張國棟
以上正本證明與原本無異。
如不服本判決，應於判決送達後10日內，向本院提出上訴狀。
                                  書記官  楊雅淇
中　　華　　民　　國　　94　　年　　8 　　月　　17　　日
附表： 互助會冒標情形
┌──┬─────┬──────┬───┬─────┐
│編號│冒標日期  │被冒標會員  │標息  │詐欺所得金│
│    │（首會由會│            │（以新│額（活會會│
│    │首收取不開│            │台幣計│員繳納會款│
│    │標）      │            │算）  │×活會會員│
│    │          │            │      │人數）    │
├──┼─────┼──────┼───┼─────┤
│1 、│91年11月10│壬○○      │5600元│24400 元×│
│    │日（第3 次│            │      │19人      │
│    │開標）    │            │      │=463600元 │
├──┼─────┼──────┼───┼─────┤
│2 、│92年1 月10│乙○○      │6500元│23500 元×│
│    │日（第5 次│            │      │17人      │
│    │開標）    │            │      │=399500 元│
├──┼─────┼──────┼───┼─────┤
│3 、│92年3 月10│乙○○      │7000元│21000 元×│
│    │日（第7 次│            │      │15人      │
│    │開標）    │            │      │=315000 元│
├──┼─────┼──────┼───┼─────┤
│4 、│92年7 月10│癸○○      │7000元│21000 元×│
│    │日（第11次│            │      │11人      │
│    │開標）    │            │      │=231000 元│
├──┼─────┼──────┼───┼─────┤
│總計│          │            │      │1,409,100 │
│    │          │            │      │元        │
│    │          │            │      │          │
└──┴─────┴──────┴───┴─────┘
附錄本案論罪科刑法條全文：
刑法第210條：
偽造、變造私文書，足以生損害於公眾或他者，處五年以下有期
徒刑。
刑法第220條：
在紙上或物品上之文字、符號、圖畫、照像依習慣或特約，足以
為表示其用意之證明者，關於本章及本章外各罪，以文書論。
錄音、錄影或電磁紀錄，藉機器或電腦之處所顯示之聲音、影像
或符號，足以為表示其用意之證明者，亦同。
稱電磁紀錄，指以電子、磁性或其他無法以之知覺直接認識之方
式所製成之紀錄，而供電腦處理之用者。
刑法第216條：
行使第條至第條之文書者，依偽造、變造文書或登載不實事項或
使登載不實事項之規定處斷。
刑法第339條：
意圖為自己或第3 人不法之所有，以詐術將本人或第3 人之物交
付者，處五年以下有期徒刑、拘役科併科1000元以下罰金。
以前項方法得財產上不法之利益或使第 3人得之者，亦同。
前二項之未遂犯罰之。
